---
title: "Tarea 1 Parcial 2"
output: html_document
author: "Natividad Oswaldo Pérez Medina"
date: "`r Sys.Date()`"
---

# Resumen de *Análisis Conjunto* y Ejemplo en R

## Análisis Conjunto

El análisis conjunto (conjoint analysis) es una técnica estadística utilizada para comprender cómo las personas evalúan y eligen productos o servicios con base en sus características o atributos. Su propósito es cuantificar el valor percibido que un consumidor asigna a cada nivel de atributo, y así modelar sus preferencias de forma descomponible y predecible.

Para la recolección de datos, el análisis conjunto presenta al encuestado perfiles completos (combinaciones de atributos) y le solicita que **califique**, **ordene** o **elija** entre ellos. A partir de esas respuestas, se estiman las llamadas *utilidades parciales* (part-worths), que permiten:

- Simular decisiones del consumidor
- Predecir participación de mercado de productos nuevos
- Diseñar productos óptimos según preferencias reales
- Identificar atributos clave que influyen en la decisión

### Tipos de análisis conjunto según el tipo de encuesta

El enfoque que se aplica depende directamente del formato del cuestionario que se haya administrado al consumidor. **Existen principalmente 3 formatos clásicos:**

#### 1) Ratings-based Conjoint (Análisis conjunto con calificaciones)
**Encuesta:** A los encuestados se les presentan perfiles de producto y se les pide asignar una puntuación a cada uno (por ejemplo, de 1 a 10 o de 0 a 100).

**Tipo de análisis:** 
- Modelo de regresión lineal (OLS)
- Estimación de utilidades parciales como coeficientes
- Escenarios simulables con funciones aditivas

**Ventajas:**
- Simples de implementar
- Permiten medir la intensidad de preferencia

**Limitación:** Los consumidores pueden usar las escalas de forma diferente 

#### 2) Ranking-based Conjoint (Análisis conjunto con ordenamientos)
**Encuesta:** Se muestran varios perfiles y se pide al encuestado que los ordene del más al menos preferido.

**Tipo de análisis:**

- Métodos de regresión para datos ordinales
- Estimación por mínimos cuadrados monotónicos

**Ventajas:**

- Obliga a comparaciones directas entre opciones
- Evita ambigüedad en la interpretación de escalas

**Limitación:** Requiere un esfuerzo mental considerable por parte de la persona que realiza la tarea.

#### 3) Choice-based Conjoint (CBC) o Discrete Choice Experiments (DCE)

**Encuesta:** Se presentan conjuntos de elección (sets de 3–5 alternativas), y el encuestado elige una sola opción por set.

**Tipo de análisis:**

- Modelos logit multinomial (MNL)
- Modelos de elección probabilística
- Posibilidad de estimar probabilidades de elección

**Ventajas:**

- Refleja mejor el comportamiento real de compra
- Es el estándar actual en marketing y diseño de productos

**Limitación:** No capta intensidad de preferencia, solo elección final

## Ejemplo en R

### Base de datos seleccionada

El conjunto de datos `pizza_data.csv` contiene una combinación de atributos y niveles de pizza, es decir, diferentes perfiles de pizza con distintos niveles y clasificaciones de atributos. A continuación, una breve descripción

| Atributo   | Tipo                            | Ejemplos                   |
| ---------- | ------------------------------- | -------------------------- |
| `brand`    | Categórico                      | Dominos, Pizza Hut, Onesta |
| `price`    | Cuantitativo (aunque es string) | $1.00, $2.00...            |
| `weight`   | Cuantitativo (string con "g")   | 100g, 200g...              |
| `crust`    | Categórico                      | thin, thick                |
| `cheese`   | Categórico                      | Mozzarella, Cheddar        |
| `size`     | Categórico                      | regular, large             |
| `toppings` | Categórico                      | paneer, mushroom           |
| `spicy`    | Categórico                      | normal, extra              |
| `ranking`  | Numérico (ordinal)              | 1 a 12 (probablemente)     |

```{r}
# Leer la base de datos
bd <- read.csv("pizza_data.csv", stringsAsFactors = FALSE)
head(bd)
```

### Tratamiento de los datos

```{r}
# Convertir 'price' a numérico 
bd$price <- as.numeric(gsub("[$]", "", bd$price))

# Convertir 'weight' a numérico
bd$weight <- as.numeric(gsub("g", "", bd$weight))

# Normalizar el ranking entre 0 y 1 (1 = más preferido)
min_r <- min(bd$ranking, na.rm = TRUE)
max_r <- max(bd$ranking, na.rm = TRUE)
## Creamos una columna raiting que es el ranking normalizado
bd$rating <- (max_r - bd$ranking) / (max_r - min_r)

# Codificar variables categóricas como factores 
bd$brand     <- as.factor(bd$brand)
bd$crust     <- as.factor(bd$crust)
bd$cheese    <- as.factor(bd$cheese)
bd$size      <- as.factor(bd$size)
bd$toppings  <- as.factor(bd$toppings)
bd$spicy     <- as.factor(bd$spicy)

head(bd)
```

### Ajuste a modelo lineal con R

```{r}
# Ajustar modelo lineal (regresión OLS)
modelo <- lm(rating ~ brand + price + weight + crust + cheese + size + toppings + spicy, data = bd)

# Mostrar resumen del modelo
summary(modelo)
```

### Interpretación de resultados

- El valor de $R^2$ ajustada de 0.9722 indica que el modelo explica el 97.22% de la variación observada en el ranking normalizado.
- El coeficiente estimado para `weight` es positivo y significativo, lo que indica que, a mayor peso de la pizza, mayor es la preferencia estimada por parte del consumidor. 
- El nivel `crust = thin` tiene un coeficiente positivo significativo, lo cual sugiere que los perfiles que incluyen masa delgada tienden a recibir mejores puntuaciones.
- El atributo `toppings = paneer` muestra un efecto positivo y significativo. Esto indica que los perfiles que contienen este tipo de topping son, en promedio, mejor valorados que aquellos con `mushroom`
- Los coeficientes asociados a los distintos niveles de la variable `brand` no resultaron estadísticamente significativos, lo cual implica que la marca de la pizza no es significativo en la preferencia declarada.


## Fuentes

- **[1]** S. D. Barbini, “Aplicación del análisis conjunto al estudio de las preferencias de los consumidores turísticos,” *Estudios y Perspectivas en Turismo*, vol. 20, no. 2, pp. 332–350, 2011. [En línea]. Disponible en: [https://scholar.archive.org/work/vlxtfxxoxrhnje4s5r2a6dr43i/access/wayback/http://www.estudiosenturismo.com.ar/PDF/V20/N02/v20n2a05.pdf](https://scholar.archive.org/work/vlxtfxxoxrhnje4s5r2a6dr43i/access/wayback/http://www.estudiosenturismo.com.ar/PDF/V20/N02/v20n2a05.pdf)

- **[2]** V. R. Rao, “Conjoint Analysis,” in *Wiley International Encyclopedia of Marketing*, 2010. [En línea]. Disponible en: [https://onlinelibrary.wiley.com/doi/pdf/10.1002/9781444316568.wiem02019](https://onlinelibrary.wiley.com/doi/pdf/10.1002/9781444316568.wiem02019)

- **[3]** S. Singh, *Pizza Attributes Dataset for Conjoint Analysis*, Kaggle, 2021. [En línea]. Disponible en: [https://www.kaggle.com/datasets/sachinsin8h/pizza-attributes-dataset-for-conjoint-analysis](https://www.kaggle.com/datasets/sachinsin8h/pizza-attributes-dataset-for-conjoint-analysis)



