---
title: "Segundo parcial"
output: html_document
author: "Natividad Oswaldo Pérez Medina"
date: "`r Sys.Date()`"
---

# Series de tiempo

## Segundo parcial

### Problema 1

Dados los siguientes modelos:

- **Modelo 1** $x_t = −2x_{t−2} + w_t$ 
- **Modelo 2** $x_t = −16x_{t−2} − 2x_{t−1} + w_t$ 

determine si son estacionarios o no estacionarios, explíque cómo lo hace.

#### Respuesta

- **Modelo 1**

Entendiendolo como un *proceso autorregresivo de orden 2* donde el coeficiente de $x_{t-1}$ es 0, podemos plantearlo de la siguiente forma

$$ x_t + 0x_{t-1} + 2x_{t−2} = w_t $$

Por lo que, para calcular las raíces de su *polinomio característico* tenemos:

$$ 1 + 2B^2 = 0 $$

Esto significa que $B^2=-\frac{1}{2}$ por lo que $B=±\frac{i}{\sqrt2}$, estas son raíces complejas con modulo $|B| = \frac{1}{\sqrt2}$, que es aproximadamente 0.707. Dado que este valor no excede la unidad, entonces estamos hablando de un *proceso no estacionario*

- **Modelo 2**

Entendiendolo como un *proceso autorregresivo de orden 2*, podemos plantearlo de la siguiente forma

$$ x_t + 2x_{t-1} + 16x_{t−2} = w_t $$

Por lo que, para calcular las raíces de su *polinomio característico* tenemos:

$$ 1 + 2B + 16B^2 = 0 $$

Que tiene la siguiente solución:

$$ B = \frac{-1±i\sqrt{15}}{16} $$

Cuando calculamos el modulo del resultado obtenido llegamos al valor $0.25$, el cual nuevamente no excede la unidad, por lo que podemos decir que este es un *proceso no estacionario*

### Problema 2

Simule un proceso autorregresivo de orden 2 con los valores alfa que usted quiera, grafíquelo y calcule sus correlogramas simple y parcial.

#### Respuesta 

``` {r}
set.seed(1) 	      # Para fijar una semilla
x <- w <- rnorm(100) 
for (t in 3:100) 
{
  x[t] <- 0.5 * x[t - 1] - 0.3 * x[t - 2] + w[t] 
}
plot(x, type = "l", main = "Simulación de un AR(2)")   # Gráfica de la serie
acf(x, main = "Correlograma Simple")                # Correlograma simple
pacf(x, main = "Correlación Parcial")               # Correlograma parcial
```

### Problema 3

Para los datos dados ajuste a un modelo autorregresivo, encuentre su orden, los valores de las alfas y diga si el ajuste es correcto y porque.

#### Respuesta

``` {r}
# Aplicando el método "mle" en el proceso AR(2) del ejercicio anterior
x.ar <- ar(x, method = "mle")

# Para saber el orden que estima el método
x.ar$order   

# Para saber el valor de los coeficientes estimados
x.ar$ar         
```

##### Sobre el ajuste del modelo

Para saber si el modelo el adecuado observamos su función de autocorrelación parcial

``` {r}
pacf(x,main="Función de autocorrelación parcial.")
```

Únicamente vemos 2 valores significativamente diferentes de 0, fuera de las líneas azules, lo que apunta a que un modelo de *segundo grado* es apropiado para los datos, esto concuerda con el orden encontrado por `ar()`, por lo que podemos decir que el ajuste es correcto.

### Problema 4 

Simule una serie de tiempo con una tendencia cuadrática, es decir, escoja una función para la pendiente y agregue un proceso autorregresivo. Gráfique la serie de tiempo y el correlograma de los residuos.

#### Respuesta

``` {r}
# Simulación de una serie con tendencia cuadrática y ruido AR(1)
n <- 100
Time <- 1:n

# Simulamos componente AR(1)
w <- rnorm(n, sd = 2)
z <- numeric(n)
z[1] <- w[1]
for (t in 2:n) {
  z[t] <- 0.7 * z[t - 1] + w[t]   
}

# Tendencia cuadrática
Trend <- 10 + 0.5 * Time - 0.01 * Time^2

# Serie total: tendencia + componente AR(1)
x <- Trend + z

# Gráfica de la serie
plot(Time, x, type = "l", main = "Serie con tendencia cuadrática + AR(1)", ylab = "x_t", xlab = "Tiempo")

# Para el correlograma de los residuos
xres <- x.ar$res
acf(xres[3:100],main="Correlograma de los residuos")
```

### Problema 5

Ajuste la serie anterior por medio de mínimos cuadrados ordinarios y después con mínimos cuadrados generalizados. Asegúrese de que la correlación que tome es la correcta.

#### Respuesta

``` {r}
# Por el método de mínimos cuadrados ordinarios
modelo_ols <- lm(x ~ Time + I(Time^2))
summary(modelo_ols)

# Para ver la autocorrelación 
acf(resid(modelo_ols))
```

``` {r}
# Por el método de mínimos cuadrados generalizados 
library(nlme)
modelo_gls <- gls(x ~ Time + I(Time^2), correlation = corAR1(0.7))
summary(modelo_gls)

# Para ver la autocorrelación 
acf(resid(modelo_gls))
```
